【裁判字號】    91,重訴,285
【裁判日期】    920718
【裁判案由】    侵權行為損害賠償
【裁判全文】
臺灣板橋地方法院民事判決  九十一年度重訴字第二八五號
    原      告  甲○○
                庚○○
    共      同
    訴訟代理人  鄭文龍律師
    複  代理人  蔡志揚律師
    被      告  丁○○  即己.
                        住臺北.
                戊○    即己.
                        住同右.
    兼  右一人  乙○○  即己.
    法定代理人          住同右.
    共      同
    訴訟代理人  黃瑞真律師
    複  代理人  鍾賢斌律師
                丙○○  住臺北.
右當事人間請求侵權行為損害賠償等事件，本院判決如左：
    主      文
被告應連帶給付原告各新臺幣貳佰萬元，及自民國九十年三月七日起至清償日止，按
週年利率百分之五計算之利息。
原告其餘之訴駁回。
訴訟費用由被告連帶負擔五分之一，原告甲○○負擔五分之二，餘由原告庚○○負擔
。
本判決第一項於原告各以新臺幣陸拾柒萬元為被告供擔保後，得假執行；但被告如於
假執行程序實施前分別以新臺幣貳佰萬元為原告預供擔保，得免為假執行。
原告其餘假執行之聲請駁回。
    事      實
甲、原告方面：
  一、聲明：
    (一)被告應連帶給付原告各新臺幣（下同）一千萬元，及自起訴狀繕本送達翌日起
      至清償日止，按週年利率百分之五計算之利息。
    (二)願供擔保請准宣告假執行。
  二、陳述：
    (一)被害人王文諒於民國八十七年十二月間因腳骨疼痛而至被告之被繼承人己○○
      所開設之元復骨科醫院（下稱元復醫院）就診，雙方並成立醫療契約，嗣因被
      告未盡其應有之注意義務，而未診查出被害人患有腫瘤，竟仍對被害人施行人
      工關節置換手術，致被害人於八十七年十二月三十日大量出血，並因感染病毒
      而昏迷失去知覺。詎己○○於八十八年一月五日時仍隱瞞被害人感染病毒之事
      ，致被害人之病情日益惡化，於八十八年二月一日遂因先前深層感染而蔓延全
      身，不治死亡，行政院衛生署醫事審議委員會（下稱醫事審議委員會）鑑定結
      果亦認己○○未事先檢查被害人患有惡性腫瘤即施行人工關節置換手術顯有疏
      失。按己○○上開業務過失致被害人於死之行為，構成民法第一百八十四條所
      定之侵權行為甚明；且就醫療契約部分，亦係因可歸責於己○○之事由致為加
      害給付；又己○○開設元復醫院，並擔任院長，其係以提供醫療服務為業，對
      所提供之服務原應向病患及家屬為正確及詳實之說明，並確保其服務無安全上
      之危險，然己○○自被害人就醫以來，除未盡其專業注意義務而診斷外，嗣後
      查知被害人已受感染時，卻仍隱瞞實情，其所為顯已違反消費者保護法第七條
      第一項之規定。原告甲○○為被害人之子、原告庚○○為被害人之配偶，亦均
      為實際支出殯葬費之人，爰依民法第一百九十二條、第一百九十四條之侵權行
      為法律關係、八十八年四月二十一日修正公布、八十九年五月五日施行前民法
      （下稱修正前民法）第二百二十七條因不完全給付中之加害給付所生債務不履
      行損害賠償請求權之法律關係及消費者保護法第七條之規定，請求被告即己○○之繼承人連帶賠償原告殯葬費各十三萬八千八百五十元，精神慰撫金各一千
      萬元。並依消費者保護法第五十一條之規定，請求被告連帶給付原告各一千萬
      元之懲罰性賠償金。又上述原告所主張賠償之數額，合計已超出其聲明中所請
      求之金額，爰請求法院審酌原告所受損失後判命被告連帶給付至聲明所示金額
      即可，如一部分之請求已達聲明所示金額時，其餘部分即無庸審酌。
    (二)按消費者保護法中本來即未對消費及消費行為設一定範圍性之概念界定，且現
      實上消費、消費行為本身亦無法有特定性之概念界定，因此所謂醫療行為並非
      消費行為，在說理上無法讓人信服。況醫療行為本身雖頗具危險性，但對病患
      而言，又何嘗不是一種「危險的忍受」，豈能以其具危險性而尋找輕易的歸責
      方法以求避難。關鍵之所在並非僅在於提供商品或服務之人是否為企業經營者
      ，其提供之商品或服務究否係為消費之用，而尚需以其提供之商品或服務是否
      具危險性，並因而致他人於損害為必要，故醫師並非企業經營者之說法，應無
      理由。復按所謂企業經營者中之企業一詞，在法律上並未有特定之涵意，除中
      小企業條例將之限定為公司或應為商業登記之行號外，概與事業相同，係屬一
      中性名詞。而事業之概念抽象且廣泛，只要以之為一定之業務而加以經營者，
      即足以當之，故公平交易法第二條第四款甚且規定為「其他提供商品或服務從
      事交易之人或團體」，按公平交易法之立法目的亦在於保護消費者，是以消費
      者保護法自可同其解釋。由此概念觀之，消費者保護法中企業經營者之概念，
      範圍實十分廣泛。又消費者權益之保護或消費者保護法之立法，乃是「大量生
      產、大量銷售以及大量消費」之「消費時代」來臨之結果，因此所謂商品責任
      或服務責任，皆應係本於消費目的之商業行為所生責任。其中之商業行為，係
      指以產品或服務抽象地引入交易、流通之情形，事業只要有將其產品或服務經
      由流通管道，提供予消費者即足該當，至於其是否以此為營利之事業，在所不
      論。本件被告之被繼承人己○○於死亡前，係元復醫院之院長，與元復醫院之
      法人格同一，自有消費者保護法之適用。
    (三)就訴外人王人謙前曾與己○○達成和解部分，授權書中並未註明王人謙具有和
      解之特別權限，且和解內容未經原告同意，對原告自不生效力。又被害人自八
      十七年十二月間至己○○開設之醫院求診，卻因其疏失導致被害人死亡，其間
      不過短短三個月時間，此為原告等被害人家屬所始料未及，痛失親人所受之打
      擊自不在話下。按九十一年五月十日於英國波特斯巴車站所發生之火車出軌意
      外，英國鐵路公司支付罹難者家屬一百萬英鎊（約新臺幣五千萬元）之賠償金
      ，爰參酌上情請求被告賠償原告各一千萬元之精神慰撫金。
  三、證據：提出醫事審議委員會第九○○七三號鑑定書、殯葬規費統計表、剪報、
            北院八十八年度聲字第四七○號民事裁定影本各乙份為證。
乙、被告方面：
  一、聲明：
    (一)原告之訴及其假執行之聲請均駁回。
    (二)如受不利判決，願供擔保請准宣告免為假執行。
  二、陳述：
    (一)己○○並無因過失而疏於注意被害人胸腔腫瘤之存在：
      被害人王文諒長期因右髖關節疼痛，故要求被告之被繼承人己○○為其施行人
      工關節置換手術，以徹底改善關節疼痛之情形，此項手術並取得健保局之核可
      。嗣己○○即要求被害人於八十七年十二月十五日住院進一步檢查病症，檢查
      結果發現被害人肝功能指數較高、肝功能欠佳，且胸部Ｘ光片中顯示被害人右
      側第五肋骨間有一腫瘤影像，然該腫瘤究為良性或惡性，無法單憑一張Ｘ光片
      即可斷定，故己○○於次日即會診內科專科醫師，並告知及建議被害人應先轉
      院（按元復醫院未設腫瘤科）就腫瘤為進一步之檢查，惟此建議遭被害人拒絕
      ，並表示胸部腫瘤存在已有一段時日，亦不疼痛，且因右髖關節疼痛情形嚴重
      ，致其失眠而影響日常生活，希望能先解決右髖骨疼痛之問題，可見己○○於
      施行手術前，除已作好各項檢驗工作詳細評估危險外，並已善盡告知義務，基
      於病人之自主權，其術後之風險自應由被害人自行承擔。
    (二)被害人並無深層感染之情形存在：
      按手術感染之情形本即無法百分之百避免，如為老人、肥胖及肝硬化等患者，
      猶為感染之高危險群。本件被害人為六十三歲、體重九十三公斤、皮下脂肪厚
      達十公分左右，屬於容易傷口感染之情形，故於手術進行中己○○即特別注意
      多次使用殺菌消毒藥水沖洗髖臼、股骨管內部及皮下脂肪部位之傷口，且所使
      用之人工關節亦為美國原廠 GAMMA射線消毒色裝。手術後每日均探視病患，然
      因被害人抵抗力較差，且太胖、脂肪太厚，再加上被害人不聽醫囑臥床休息，
      經常自行坐起下床走動，導致傷口內之皮下組織肌肉、肌腱縫合處極易拉裂，
      形成皮下血水、血塊，而血水、血塊又為細菌繁殖之良好培養基，最易引起細
      菌傷口感染，故於八十七年十二月二十九日被害人拆線下床時，傷口即裂開二
      公分左右，有些許感染性血水排出物排出，己○○遂經被害人家屬同意後於次
      日施行清創術，並未延誤治療時機，已善盡注意義務，且手術之結果亦顯示感
      染僅為局部感染，並無造成全身感染引發敗血症之疑慮。再者，被害人於施行
      清創術後，神智清醒並未有原告所稱昏迷之情形，且於國立臺灣大學醫學院附
      設醫院（下稱台大醫院）經骨科會診後，認為髖部人工關節局部感染之病情穩
      定，不需手術處理及住院治療，故於一月十二日通知患者出院改予門診追蹤治
      療即可，並無原告所指隱瞞不告知之情形。而被害人有肝腫瘤合併移轉係經過
      台大醫院、財團法人新光吳火獅紀念醫院（下稱新光醫院）一連串之切片檢查
      及診斷後才證實，此除可證己○○無法單憑一張Ｘ光片即可斷定被害人之胸腔
      腫瘤為惡性外，益證己○○於手術之初，實不可能預見手術後會導致被害人死
      亡之重大危害。另被害人於新光醫院診療時，原引流管之傷口未曾有任何排出
      物，甚至被害人死亡之時，傷口均為乾淨、乾躁未有任何感染之排出物流出，
      亦證被害人並無深層感染之事實存在。醫事審議委員會鑑定結果亦明確指出被
      害人死亡直接原因為心肺衰竭，間接原因為肝癌合併多處轉移，足證被害人死
      亡原因實係因其為末期癌症多處移轉之病人，並非深層感染。
    (三)系爭手術與被害人死亡結果間欠缺相當因果關係：
    1.本件己○○係依被害人之委託始為其進行手術，其既經被害人之委託同意，自
      阻卻侵權行為之成立，更何況本件被害人並未因手術而衍生併發症致死，其死
      亡結果與原告主張之事實間欠缺相當因果關係。再者，依醫事審議委員會第0
      000000之鑑定書所示，該鑑定意見仍認人工關節手術並未造成病患直接
      死亡，其雖謂「但可能加重原本癌症末期之病情」，然查所謂「可能加重」，
      依可能字面上之字義，顯只是推測之詞，並無具體可供參酌之醫學理論基礎，
      且依一般文字之使用方式，縱機率僅有萬分之一、千分之一，亦均屬可能，則
      該鑑定書僅以「可能」二字涵蓋推測醫師過失之可能性，顯為率斷而不足採。
    2.依本案病患檢查記錄顯示，被害人在手術後十二天雖有淺層感染之情形，惟經
      妥善處理後傷口已無感染現象，且陸續抽血檢驗報告有特別變化，係在八十八
      年一月三十日，距手術日八十七年十二月十八日已一個半月之久，是依其檢查
      記錄顯示其惡化之原因係惡性腫瘤多處轉移所致，與手術之施行並無關連，而
      此事實亦為前揭鑑定意見書所肯認。何況依據二０００年十二月份癌症雜誌二
      二六六頁至二二七三頁有關一一四位肝癌患者（平均年齡六十二點五歲）之平
      均餘命研究報告顯示，按照ＣＬＩＰ分類系統，肝癌第０、一、二、三、四、
      五、六期患者之平均餘命分別為三十一、二十七、十三、八、二、二個月；二
      ０００年世界腸胃道醫學雜誌七月份三三九至三四三頁有關三百三十六位肝癌
      患者（平均年齡五十四點四歲）平均存活期之研究顯示，按照日本學者大倉之
      分類標準，肝癌第一、二、三期患者之平均餘命分別為十一點五、二點六、０
      點七個月，死亡之原因大部分肇因於肝衰竭，文獻中更指出肝癌病患預後不佳
      之原因，一則因臨床症狀出現較晚，二則因半數以上之病患均伴有肝硬化之發
      生。本件被害人於元復醫院就醫時，已屬於ＣＬＩＰ分類系統第六期及大倉分
      類肝癌第三期，則按文獻報告其平均餘命僅應在二至０點七個月間；再加上本
      件病患之年齡為六十四歲，更大於兩個研究病群之平均年齡六十二點五歲、五
      十四點四歲，其平均餘命應更短於二至０點七個月，故本件病患於人工髖關節
      置換手術後六週病逝，其不良之預後應係屬肝癌之自然病程，本件己○○所施
      行人工髖關節置換手術並未加速病患之死亡，該手術與病患死亡結果間並無因
      果關係存在。
    (四)醫療行為並不適用消費者保護法：
      按消費者保護法之制定目的，係在保護消費者對企業經營者提供之商品或服務
      有所保障，而對於保障生命健康之醫療業務，已有醫療法、醫師法及相關法規
      加以規範，且醫療行為與一般消費行為並不相同，就動機上言，醫療行為係以
      解除病人痛苦為目的，消費行為則以享受為目的；就選擇權言，醫師對病人並
      無選擇權，一般商品或服務雙方則可選擇是否買賣；就安全性言，醫療行為係
      針對不安全危險的，一般商品或服務則先天上是安全的沒有危險的；就立即性
      言，醫師若終止服務病人之生命身體將立即受到傷害，一般企業經營者若中斷
      服務，消費者之生命身體則不致受到傷害。故倘將醫療行為納入消費者保護法
      規範範圍，對消費者來說未蒙其利反受其害。更何況醫療行為係以治療為目的
      ，其中診察、診斷、治療、處方或用藥，在概念上難以視為等同設計、生產、
      製造、輸入或經銷，是醫療行為自不得依消費者保護法所規定之無過失責任強
      加適用。且綜觀消費者保護法及其施行細則之規定，並未就醫療行為加以定義
      規範，足證醫療行為並不適用消費者保護法。退步言之，己○○並非企業經營
      者，亦不適用消費者保護法相關規定，且本件既無致被害人深層感染之事實存
      在，即無消保法第七條第一項所稱之危險存在，被害人復非因深層感染致死，
      亦不符合該條第三項所定因違反第一項之規定致消費者損害之要件。
    (五)本件前已與被害人家屬達成和解：
      本件於八十八年三月間起之協商期間，均由被害人另一兒子王人謙為家屬代表
      ，原告庚○○亦表明由王人謙全權代表處理本件賠償事件之處理，除九十一年
      七月十六日答辯狀所附答證十九之授權書外，原告甲○○於刑事案件審理時
      亦自承本件係授權王人謙處理。嗣雙方即以一百三十萬元達成和解，並由王人
      謙負責簽訂協議書，該協議書之簽訂既經原告等授權，其效力當然及於原告。
    (六)殯葬費用部分：
    1.依民法第一百九十二條第一項之規定，須支出殯葬費之人始有請求權，非謂被
      害人之父母子女配偶均有請求權，本件原告既主張被害人死亡後，係由原告安
      葬而支出殯葬費用，自應由原告就支出殯葬費之事實負舉證責任。
    2.縱認原告等確有支出殯葬費用，惟查原告所提之收費標準表，係市立殯儀館就
      其提供所有服務之收費標準，一般而言，喪家不可能選擇全部之服務項目，故
      喪家實際上支出之費用應會較收費標準表所列服務項目加總之金額為少。且若
      以該市立殯儀館之收費標準表做為酌定殯葬費用之依據，依最高法院之見解，
      認應以乙級費用為准予賠償之依據。
    (七)精神慰撫金部分：
    1.查原告所舉之剪報資料，係鐵路公司針對火車出軌意外之罹難者家屬所給予之
      賠償，包含財產上之損害賠償及精神慰撫金在內，與本件係單純請求精神慰撫
      金之情形不同，加上兩國國情差異及鐵路公司可獲保險公司高額保險理賠，原
      告主張以該鐵路公司之賠償金額做為本件酌定精神慰撫金之依據，顯然無據。
    2.次查本件被害人於元復醫院就醫時，已屬於ＣＬＩＰ分類系統第六期及大倉分
      類肝癌第三期，是按文獻報告其平均餘命僅應在二至０點七個月間，則原告對
      被害人之死亡結果已有預知，並有心理準備，是其等精神上所遭受之痛苦應較
      毫無準備，突遭親人亡故者為低。又被害人於事發當時年事已高，並非家中經
      濟之主要來源，其死亡結果所造成原告精神上之痛苦，與死亡者為年輕力壯，
      負責家中經濟來源之人相較，明顯為低，且原告請求之金額與實務上歷年酌定
      慰撫金之金額相較，亦明顯過高，審酌原告所受之精神痛苦較一般人為低及歷
      年實務上酌定慰撫金之標準，精神慰撫金之金額應予以酌減。
  三、證據：提出健保局申請書、檢查報告、會診記錄、手術記錄單、護理記錄、檢
            查病歷、病危通知單、放棄治療同意書、律師函、刑事訊問筆錄、授權
            書、協議書影本各乙份，醫學文獻報告影本四份為證，並聲請訊問證人
            王人謙及將本件再送榮民總醫院鑑定。
丙、本院依職權調取本院八十九年度自字第二二八號過失致死案件卷宗，及向台大醫
    院、新光醫院調閱被害人之病歷資料，並函詢醫事審議委員會鑑定意見。
    理    由
一、本件原告原係提起刑事附帶民事訴訟，嗣被告己○○於訴訟程序進行中死亡，業
    經本院刑事庭裁定命被告乙○○、丁○○、戊○承受訴訟，合先敘明。復按訴狀
    送達後，原告固不得將原訴變更或追加他訴，但請求之基礎事實同一者，不在此
    限，民事訴訟法第二百五十五條第一項第二款定有明文。本件原告起訴原係主張
    民法第一百八十四條、第一百九十二條、第一百九十四條之侵權行為法律關係，
    及消費者保護法第七條、同法第五十一條等訴訟標的，嗣於言詞辯論程序中追加
    主張修正前民法第二百二十七條所定因不完全給付中之加害給付所生債務不履行
    損害賠償請求權此一訴訟標的，均係基於其所主張被告之被繼承人己○○為被害
    人施行人工關節手術不當致被害人於死此一基礎事實，揆諸前揭法條之規定，原
    告所為訴之追加，自屬合法。
二、本件原告起訴主張：被害人於八十七年十二月間因腳骨疼痛至被告之被繼承人己○○所開設之元復醫院就診，雙方並成立醫療契約，嗣因被告未盡其應有之注意
    義務，未診查出被害人患有腫瘤，即對被害人施行人工關節置換手術，致被害人
    大量出血，並因感染病毒而昏迷，詎己○○隱瞞被害人感染病毒之事，致被害人
    之病情日益惡化，於八十八年二月一日遂因先前深層感染蔓延全身而不治死亡，
    鑑定結果亦認己○○未事先檢查被害人患有惡性腫瘤即施行人工關節置換手術，
    顯有疏失。按己○○上開業務過失致被害人於死之行為，構成民法第一百八十四
    條所定之侵權行為甚明，且就醫療契約部分，亦係因可歸責於己○○之事由致為
    加害給付；又己○○開設元復醫院，以提供醫療服務為業，亦屬企業經營者，自
    被害人就醫以來，除未盡其專業注意義務而診斷外，嗣後查知被害人已受感染時
    ，卻仍隱瞞實情，其所為顯亦違反消費者保護法第七條第一項之規定。原告甲○○為被害人之子、原告庚○○為被害人之配偶，亦均為實際支出殯葬費之人，爰
    依民法第一百九十二條、第一百九十四條之侵權行為法律關係、修正前民法第二
    百二十七條因不完全給付中之加害給付所生債務不履行損害賠償請求權之法律關
    係及消費者保護法第七條之規定，請求被告即己○○之繼承人連帶賠償原告殯葬
    費各十三萬八千八百五十元，精神慰撫金各一千萬元。並依消費者保護法第五十
    一條之規定，請求被告連帶給付原告各一千萬元之懲罰性賠償金。又上述原告所
    主張賠償之數額，合計已超出其聲明中所請求之金額，爰請求法院審酌原告所受
    損失後判命被告連帶給付至聲明所示金額即可，如一部分之請求已達聲明所示金
    額時，其餘部分即無庸審酌。再就訴外人王人謙前曾與己○○達成和解部分，授
    權書中並未註明王人謙具有和解之特別權限，且和解內容未經原告同意，對原告
    自不生效力等語。
三、被告則以：被告之被繼承人己○○於被害人術前檢查時，曾由胸部Ｘ光片中發現
    被害人右側第五肋骨間有一腫瘤影像，遂於會診內科專科醫師後告知並建議被害
    人應先轉院就腫瘤為進一步之檢查，惟此建議遭被害人拒絕，且堅持先施行系爭
    人工關節手術解決右髖骨疼痛之問題，顯見己○○已善盡告知義務，且係依被害
    人之委託始為其進行手術，其既經被害人之委託同意，自阻卻侵權行為之成立，
    基於病人之自主權，其術後之風險自應由被害人自行承擔。又本件被害人並非因
    手術而衍生併發症或深層感染致死，鑑定結果亦明確指出被害人死亡直接原因為
    心肺衰竭，間接原因為肝癌合併多處轉移，足證被害人死亡原因實係因其為末期
    癌症多處移轉之病人，系爭手術與被害人死亡結果間欠缺相當因果關係。另醫療
    行為並不適用消費者保護法，己○○亦非企業經營者，原告依據消費者保護法之
    規定請求，並無理由。此外，原告前已授權訴外人王人謙與己○○達成和解，自
    不得再起訴請求賠償；原告迄未證明渠等為實際支出殯葬費之人，所請求之精神
    慰撫金過高，應予酌減等語，以資抗辯。
四、查被害人王文諒於八十七年十二月十五日至被告之被繼承人己○○所開設之元復
    醫院入院治療，當日住院理學檢查即發現被害人右側胸壁可摸到一個二至三公分
    大小之腫塊，胸部Ｘ光片檢查顯示右側胸壁有一個三公分腫瘤，並合併肋骨骨折
    ，生化檢查發現肝功能指數異常升高等情形，嗣於同年月十八日被害人接受己○○所施行之人工髖關節置換術，詎自八十八年一月一日起被害人狀況變差，次日
    並發病危通知，於同年一月八日轉診至長庚醫院，一月十日轉診至台大醫院，一
    月十三日轉診至新光醫院，證實為肝癌併多處轉移，包括肺部肋骨及肋模，各臟
    器功能逐漸衰竭，被害人遂於八十八年二月一日死亡等事實，為兩造所不爭，並
    有被害人於上開醫院之病歷記錄附卷可稽，自堪信為真實。本件所應審酌之爭點
    即為：（參見本院九十二年七月四日言詞辯論筆錄）
  (一)本件兩造是否已經和解。
  (二)醫療行為有無消費者保護法之適用、己○○是否為企業經營者。
  (三)系爭醫療行為與被害人死亡結果間有無因果關係。
  (四)己○○有無過失。
  (五)己○○所給付之醫療服務，是否構成醫療契約之之加害給付。
  (六)原告是否為實際支出殯葬費之人。
五、按受任人受概括委任者，得為委任人為一切行為，但和解須有特別之授權，民法
    第五百三十四條第四款定有明文。本件被告主張其被繼承人己○○已與原告達成
    和解，並提出授權書、訊問筆錄及協議書影本各乙份為證，原告雖對上開文書之
    真正不爭執，然否認渠等曾授權甲○○與己○○和解。經查：
  (一)原告甲○○於本院八十九年度自字第二二八號過失致死案件八十九年七月七日之
    訊問筆錄中，係陳稱：「我母親（即原告庚○○）有授權我弟弟處理」等語，並
    未陳稱其本人曾授權王人謙與己○○和解，從而被告以該訊問筆錄稱原告甲○○
    亦曾授權王人謙與己○○和解，尚屬無據。
  (二)就原告庚○○部分，固曾以被告九十一年七月十六日答辯狀所附答證十九之授權
    書授權王人謙代為處理本件醫療糾紛事宜，惟由該授權書所載「本人庚○○全權
    委託王人謙為本人之唯一授權人，代為處理本人先夫王文諒與元復醫院醫療糾紛
    事宜」等文觀之，原告庚○○應係委託王人謙代為處理系爭醫療糾紛事宜，兩人
    間應成立委任契約，且就所授權之事項並未具體明定，性質上亦屬概括委任之情
    形，揆諸前揭民法第五百三十四條第四款之規定，如王人謙欲代原告庚○○和解
    ，自須經原告庚○○之特別授權。況被告所提答證二十之協議書中，立協議書人
    僅為王人謙個人，亦未載明為原告庚○○代理之旨，按己○○乃為元復醫院之院
    長，除醫學專業知識外，行政事務方面應亦十分嫻熟，對於契約之簽訂理應具有
    基本常識，如該份協議書和解之對象及於原告庚○○，衡情並無不在協議書中明
    列原告庚○○亦為立協議書人，或至少載明王人謙為原告庚○○代理人之理，然
    該份協議書卻僅載明立協議書人為王人謙，顯見上開協議書所和解之對象應僅為
    王人謙個人。據此，原告庚○○既否認其曾特別授權王人謙得為和解，被告復未
    能就此舉證以實其說，上開協議書亦未將原告庚○○列為當事人，自難為有利於
    被告之認定，故上開協議書之效力應不及於原告庚○○，其並未與己○○達成和
    解，亦堪認定。
  (三)原告二人既均未與被告或其被繼承人己○○達成和解，被告此部分所辯，即非可
    採。被告另聲請訊問證人王人謙，依上說明，亦核無必要，附此敘明。
六、本件原告除主張侵權行為、債務不履行之損害賠償請求權等法律關係外，亦主張
    醫療行為亦有消費者保護法之適用，而以消費者保護法第七條、第五十一條之規
    定為其請求權之基礎，惟被告則否認醫療行為得適用消費者保護法，並以前揭語
    詞置辯。經查：
  (一)所謂「消費」，依其文義乃相對於「生產」而言，故指除生產外一切為滿足生活
    目的之活動，易言之，凡是基於求生存、便利或舒適之生活目的，在食衣住行育
    樂方面為滿足人類慾望之行為，均屬消費行為。醫療行為之本質在於提供專業技
    術及服務，自提供醫療服務者觀之，固與商品無關，惟與消費者之安全或衛生有
    莫大關係，自接受醫療服務者觀之，乃屬於人類基於求生存之生活目的，為滿足
    人類慾望之行為，其為以消費為目的而接受服務之消費者甚明。消費者保護法第
    二、三、四、七、八及九條之規定，均將「服務」與商品併列，視為對等之規範
    標的，並不限與商品有關。又消費者保護法及施行細則固均未就服務之具體內容
    加以定義，然亦未將醫療行為排除在外，而解釋法律條文之文義，宜依其立法理
    由、目的探求真義。消費者保護法第一條即明確揭示其立法目的在於「保護消費
    者權益，促進國民消費生活安全，提昇國民消費生活品質」；第二章關於消費者
    權益並特設健康與安全保障乙節，明定提供服務之企業經營者應確保其所提供之
    服務，無安全或衛生上之危險，以及為警告標示等義務；尋究其因，乃近年來經
    濟快速發展，科技進步，商品日新月異，服務類型遽變，現行民法及相關法律已
    無法涵括多樣多變之消費型態，進而規範消費者與企業經營者間所發生之法律關
    係，為提高消費品質，維護消費安全，方特別制定消費者保護法以為規範。依此
    立法之目的，再參照消費者保護法第七條第一項規定可知，所稱服務應係指非直
    接以設計、生產、製造、經銷或輸入商品為內容之勞務供給，且消費者可能因接
    受該服務而陷於安全或衛生上之危險者而言，故以提供服務為營業者，不問其服
    務之具體內容是否與商品有關，原則上均屬消費者保護法所規範之對象。人之一
    生，生老病死，幾乎無可免於接受醫療服務，醫療服務行為既與生命、身體、健
    康息息相關，本質上復具有衛生或安全上危險，為達上開立法之目的，自應受消
    費者保護法之規範。
  (二)次按消費者保護法施行細則第五條對於法文所稱「安全或衛生上之危險」定有明
    確之認定標準，已限縮無過失責任之範圍，故醫療過程中所可能發生之不可控制
    變數，如符合施行細則第五條之認定標準，即可排除無過失責任之適用，被告以
    醫療服務行為本身之危險性，推論與消費者保護法所規範之「服務」不同，顯非
    的論。且消費者保護法所適用之對象乃為企業經營者，如僅為受雇醫師或從業人
    員，並非消費者保護法之責任主體，僅須適用民法及其他法律之規定定其賠償責
    任。至若醫師為規避無過失責任之危險，而採取拒看危險病人、不再嘗試無完全
    把握之手術或增加許多不必要之檢查、檢驗、治療或手術而造成醫療資源之浪費
    及醫療費用之高漲，乃醫療院所拒絕負責之心態，究非可取，更不能因此心態而
    減輕其責任之負擔。醫療行為既攸關人類最寶貴之生命及身體健康，提供醫療服
    務者自應善盡預防及避免危險發生之注意義務，以符社會大眾之期待，被告認醫
    療行為適用消費者保護法有害無益，尚非可取。
  (三)末按以提供服務為營業之企業經營者，係指就該服務提供之規劃、組織、安排具
    有指揮、管理及監督權限，且獨立自主從事經濟活動的事業單位或企業主體而言
    ，不包括該企業經營者之受雇人或從業人員。就本件己○○之地位觀之，其係以
    元復醫院之醫師身分對被害人提供醫療服務，故實際上具有監督管理權限並得獨
    立自主性進行經濟活動者即應為元復醫院，然己○○除為元復醫院之院長外，元
    復醫院並為其所獨資經營，此為被告所自承 (參見九十二年七月四日言詞辯論筆
    錄），則己○○與元復醫院之人格即屬同一，即應負企業經營者之責任，堪以認
    定。
七、按因故意或過失，不法侵害他人之權利者，負損害賠償責任，民法第一百八十四
    條第一項前段定有明文。復按從事設計、生產、製造商品或提供服務之企業經營
    者，於提供商品流通進入市場，或提供服務時，應確保該商品或服務，符合當時
    科技或專業水準可合理期待之安全性。商品或服務具有危害消費者生命、身體、
    健康、財產之可能者，應於明顯處為警告標示及緊急處理危險之方法。企業經營
    者違反前二項規定，致生損害於消費者或第三人時，應負連帶賠償責任。但企業
    經營者能證明其無過失者，法院得減輕其賠償責任，消費者保護法第七條定有明
    文。又消費者保護法第七條第一項規定所謂「安全或衛生上之危險」，依消費者
    保護法施行細則第五條之規定，係指服務於提供時，未具通常可合理期待之安全
    性，且未符合當時科技或專業水準者而言。是否具備通常可合理期待之安全性，
    則應以提供服務當時之「科技」及「專業」水準，以及符合社會一般消費者所認
    知之期待為整體衡量。依消費者保護法施行細則第六條規定，並應由企業經營者
    即被告之被繼承人己○○就其所提供之服務符合提供當時科技或專業水準之事實
    負舉證責任。經查：
  (一)原告雖曾主張被害人係因施行手術後感染病毒，並蔓延全身而不治身亡，惟經送
    醫事審議委員會鑑定結果，認「手術範圍內無腫瘤病灶（根據亞東醫院病理報告
    ），應不致引起腫瘤散佈，若傷口感染併發菌血症，則可致病患死亡。依據台大
    醫院、長庚紀念醫院、新光醫院檢驗報告中，血液培養未長出細菌，故無法證實
    有併發菌血症」、「病患死亡前二週右髖傷口之引流管已拔除，死亡前二天，傷
    口外觀良好，無分泌物，顯示傷口已控制」、「被告就手術之傷口處置尚屬合理
    ，傷口有逐漸改善現象，未引起全身性菌血症」，有該委員會第九００七三號鑑
    定書乙份附卷可稽。按既無積極證據可認系爭手術施行後之感染情形為造成被害
    人死亡之原因，上開鑑定意見復認無法證實系爭手術曾併發菌血症，則原告認被
    害人係因術後感染病毒而不治身亡部分，尚乏所據。而被害人於八十八年一月十
    日轉診至台大醫院時，經胸腔超音波及切片檢查後，證實被害人之胸部腫塊為轉
    移性腺癌，嗣至新光醫院經過多項電腦斷層檢查，並經證實被害人係肝癌併多處
    轉移，包括肺部肋骨及肋膜，病人遂因肝癌腫大壓迫下腔靜脈，引起下肢明顯水
    腫及多處轉移，各臟器功能逐漸衰竭，進而於八十八年二月一日死亡，經醫事審
    議委員會研判，被害人死亡之直接原因為心肺衰竭，間接原因為肝癌合併多處轉
    移（包括肺部、骨骼等），復有前開鑑定書在卷可參，顯見被害人死亡之主因乃
    為肝癌合併多處轉移，並非術後感染，亦堪以認定。
  (二)就因果關係部分而言，原九００七三號鑑定書鑑定意見第七點認為系爭人工關節
    置換手術之施行加速被害人之病情惡化而死亡，經本院函詢醫事審議委員會後，
    該會以0000000號鑑定書覆稱：「本案病患罹患肝癌併多處骨轉移，係屬
    於癌症末期，此期病患之體質與免疫力較差，所以加速病情惡化，本案病患接受
    人工髖關節置換術後兩週，病人的身體狀況愈來愈差，傷口癒合不良，並於術後
    四十二天死亡，雖人工關節手術未造成病人直接死亡，但可能加重癌症末期之病
    情」，有該鑑定書乙份附卷可稽。被告雖以其中「可能」之用語質疑該鑑定意見
    僅係推測之性質，且無法證明其可能性之大小等語置辯。惟按被害人由病發至死
    亡乃為一不可逆之過程，且其中所涉及之因素甚多，自不可能回復手術前之狀況
    控制各種變數重覆實驗，故由事後所為之鑑定研判，性質上本有一定之推估成分
    ，然如其所推估之依據合乎論理法則、科學法則，自仍得加以憑採；另推估本身
    即係一種可能性之認定，上開二份鑑定意見既均認系爭手術之施行「加速病情惡
    化」，已足證可能性甚高，被告徒以鑑定書之用語爭執，當非可採。且民事訴訟
    係採取證據優勢主義，僅需所提證據足使法院達到蓋然之心證時，即可信該證據
    所欲證明之待證事實為真。經查上開鑑定意見中業已明確指出，癌症末期之病患
    其體質與免疫力較差等情，則此時施行侵入性之人工關節置換手術，使身體除與
    癌細胞對抗外，尚須額外復原手術傷口並避免感染，顯係增加身體之負荷甚明，
    使免疫力原已較差之病患更難對抗癌細胞，從而上開鑑定意見稱系爭手術之施行
    ，導致「加速病情惡化」之結果，顯合乎科學及論理法則，並已使法院得蓋然之
    心證，當屬可採。據此，系爭人工關節置換手術之施行既加速被害人之死亡，即
    係對被害人之死亡施以助力，其與被害人之死亡結果間自有因果關係，至為灼然
    。
  (三)另被告雖依醫學研究報告，主張被害人為六十四歲之肝癌末期患者，按照ＣＬＩ
    Ｐ分類系統，患者之平均餘命為二個月；按照日本學者大倉之分類標準，患者之
    平均餘命為０點七個月，故被害人不良之預後應係屬肝癌之自然病程，系爭人工
    關節置換手術並未加速病患之死亡云云。然平均餘命僅屬一統計數字，並不能代
    表病患實際得存活之時間，且基於平等原則，法律對於生命權之保護並不因個人
    預期餘命之不同而有所差異，他人自亦不得以被害人預期之餘命不長為由而恣意
    增加對他人生命權之危害，要屬當然。本件被害人如未施行系爭手術，是否仍會
    於術後四十二天內死亡，事實上無法斷定，基於對個人生命權之保護，於追究侵
    害生命權責任之場合中，自不宜逕以平均餘命推斷其存活時間；而系爭手術之施
    行，將使免疫力原已較低之被害人負荷更重，而導致加速死亡結果發生的可能性
    甚高，已如前述，則不論被害人之原應有之餘命為多少，系爭手術既導致死亡結
    果之加速發生，自屬對於結果施加助力，即與死亡結果間具有因果關係，被告此
    部分所辯，亦非可採。
  (四)被害人於八十七年十二月十五日住院理學檢查時，即發現被害人右側胸壁可摸到
    一個二至三公分大小之腫塊，胸部Ｘ光片檢查顯示右側胸壁有一個三公分腫瘤，
    並合併肋骨骨折，生化檢查發現肝功能指數異常升高等情形，已如前述，經鑑定
    結果，認「八十七年十二月十五日所照胸部Ｘ光片顯示右胸壁有一腫塊突向肺部
    ，合併第五肋骨有侵蝕病灶，並非單純的骨折，此Ｘ光片顯示惡性腫瘤的可能性
    很大，故理應先檢查排除惡性腫瘤的存在，再考慮骨科手術之適應性，因為惡性
    腫瘤之存在下施行人工關節置換術治療退化性關節炎，並非醫療常規，一般而言
    ，並無急迫性」（參見前述九○○七三號鑑定書鑑定意見第一點）。又被告雖稱
    係因被害人為減輕右髖骨疼痛而強烈要求施行系爭手術，然依上開鑑定書鑑定意
    見第三點指出，「其實髖部事後從長庚紀念醫院、台大醫院的Ｘ光片報告中，得
    知患者右側骨盆腔之腸骨部分（即髖關節的上面近端部份）已有骨侵蝕病灶，故
    病患的疼痛其實是來自惡性腫瘤之轉移，施行人工關節置換術不但無益反而有害
    」。鑑定結果並認「劉醫師對病人右髖部劇痛之病情，未注意綜合臨床檢查結果
    （如觸診摸到胸部腫塊，胸部Ｘ片看到腫瘤及肋骨侵蝕等），及對髖部進行進一
    步檢查，應可以診斷出惡性腫瘤之骨轉移所致，而應予適當之緩解性治療，不該
    施行人工關節置換術」（參見上開鑑定書鑑定意見第七點）。據此，己○○於施
    行系爭手術前，理應先檢查排除惡性腫瘤之存在，並就病人右髖部劇痛之病情，
    進行進一步檢查，詎其於未詳細檢查排除惡性腫瘤存在之情形下，即逕行施行系
    爭人工關節手術，揆諸前揭鑑定意見所述，己○○所為系爭醫療行為，自已違反
    醫療常規，即屬違反注意義務之情形；另就消費者保護法之角度觀之，己○○所
    提供之醫療服務，既違反當時之醫療常規，顯亦未具通常可合理期待之安全，洵
    堪認定。
  (五)再由八十七年十二月十六日元復醫院病歷記錄所載「有胸部腫瘤並建議病人轉至
    腫瘤科處置，因腫瘤可能引發免疫力下降及傷口併發症增加」等文觀之，亦可見
    己○○當時已知被害人胸部有腫瘤，並瞭解因腫瘤可能引發免疫力下降及傷口併
    發症增加之後果，並進而主張病人轉至腫瘤科處置。雖當時被害人因右髖部疼痛
    而強烈要求施行手術，然醫師乃係具有專門醫學知識之人，其對危險之評估及病
    況之掌握，遠非被害人所能比擬，除已盡說明義務之情形外，自不得僅因被害人
    之要求或同意即免除此部分之注意義務。本件依前所述，被害人之右髖部之所以
    疼痛，實係來自惡性腫瘤之轉移，施行人工關節置換術對於疼痛之減除亦屬無益
    而有害，己○○未詳細檢查出被害人之確實病因，使被害人誤以為僅需施行人工
    關節置換術即可減輕疼痛，則其向被害人所為之說明，顯屬錯誤之說明，自難認
    其已盡說明義務，從而被害人基於錯誤說明所為之手術要求或同意，當不生「得
    被害人承諾」此一阻卻違法事由之效果，要屬當然。此外，當時復無不能進一步
    檢查該腫瘤是否為惡性之情形，亦無施行該手術之急迫性，詎己○○仍逕行施行
    系爭手術，顯係應注意、能注意而不注意，其具有過失甚明，鑑定意見亦認其醫
    療過程顯有疏失（參見上開鑑定書鑑定意見第七點）。
  (六)綜上所述，己○○就其所為之醫療行為具有過失，並加速被害人死亡結果之發生
    ，其所為即係因過失不法侵害被害人之生命權；且其所提供之醫療服務亦係未具
    備通常可合理期待之安全性，致被害人受有損失，依前揭民法第一百八十四條、
    消費者保護法第七條第三項之規定，己○○自應負擔損害賠償責任。又被告為己○○之繼承人，依民法第一千一百五十三條之規定，對於被繼承人己○○之債務
    ，應負連帶責任，從而原告請求被告連帶賠償損害，洵屬有理。
八、按有關消費者之保護，依本法之規定，本法未規定者，適用其他法律，消費者保
    護法第一條第二項定有明文。復按不法侵害他人致死者，對於支出醫療及增加生
    活上需要之費用或殯葬費之人，亦應負損害賠償責任；又被害人之父、母、子、
    女及配偶，雖非財產上之損害，亦得請求賠償相當之金額，民法第一百九十二條
    第一項、民法第一百九十四條分別定有明文。又依消費者保護法所提之訴訟，因
    企業經營者之故意所致之損害，消費者得請求損害額三倍以下之懲罰性賠償金；
    但因過失所致之損害，得請求損害額一倍以下之懲罰性賠償金，消費者保護法第
    五十一條亦有規定。原告依前揭規定請求被告連帶賠償殯葬費、精神慰撫金及懲
    罰性賠償金，是否正當，茲就其請求賠償之金額，分項審酌如次：
  (一)殯葬費部分：依民法第一百九十二條第一項之文義觀之，所得請求賠償殯葬費者
    應僅為實際支出殯葬費之人，其立法理由中亦明示係基於「加害人對於支出殯葬
    費之人直接負損害賠償責任」之立法理由，從而原告即應證明其確為實際支出殯
    葬費之人，方得請求被告賠償，要屬當然。原告業已自承無其他舉證證明其為實
    際支出之人（參見九十二年七月四日言詞辯論筆錄），其所提剪報資料所載又僅
    係關於損害賠償額之酌定參考資料，而非認定請求權人之具體證據，自難為有利
    於原告之認定。據此，原告既無法證明為實際支出殯葬費之人，其請求被告連帶
    賠償殯葬費用，即非有理。
  (二)精神慰撫金部分：經查原告庚○○為被害人之妻，原告王仁杰為被害人之之子，
    其因本件醫療事故致喪失親人，精神上自受有相當之痛苦。惟本件被害人原即為
    肝癌末期患者，雖己○○所為之醫療行為加速被害人之病情惡化致死亡，然究非
    獨立之原因，如將被害人死亡之結果全數歸責予系爭醫療行為，尚非合理。復查
    被害人王文諒生前曾擔任臺北縣樹林鎮鎮長、原告庚○○目前於工廠工作、原告
    甲○○則係於電腦公司工作，被告己○○生前為元復醫院院長，被告乙○○為家
    庭主婦，被告丁○○、戊○仍為學生，本院爰審酌己○○之過失程度，其行為對
    被害人死亡結果之因果作用力大小，及前述兩造身分、地位、經濟能力等一切情
    狀，認原告所受精神上之損害，應各以一百五十萬元為適當。
  (三)按損害之發生或擴大，被害人與有過失者，法院得減輕賠償金額，或免除之，民
    法第二百十七條第一項定有明文。此項規定之目的，在謀求加害人與被害人間之
    公平，故在裁判上法院得以職權減輕或免除之；且於債務人應負無過失責任者，
    亦有其適用，最高法院八十五年台上字第一七五六號、七十九年台上字第二七三
    四號判例意旨可資參照。查被害人於八十七年十二月十五日住院理學檢查中發現
    右側胸壁可摸到一個二至三公分大小之腫塊，胸部Ｘ光片檢查顯示右側胸壁有一
    個三公分腫瘤，並合併肋骨骨折，生化檢查發現肝功能指數異常升高等情形後，
    己○○曾於次日建議轉介至腫瘤科處理，因腫瘤可能引發免疫力下降及傷口併發
    症增加，然為被害人所拒絕等情，有元復醫院八十七年十二月十六日病歷紀錄在
    卷可佐。按被害人雖非醫療專業人員，然既曾擔任樹林鎮長，且已六十四歲，應
    具有一定之智識，該腫瘤如係惡性，施行系爭手術或將加速病情惡化，應為常理
    所能慮及，且該右髖部疼痛雖嚴重影響被害人之日常生活，究非具有急迫性，其
    拒絕就該腫瘤進一步檢查，導致於罹患肝癌末期之情形下施行系爭手術而加速病
    情惡化，就其死亡結果應屬與有過失。本院爰審酌己○○為一專門醫師，對於病
    灶之掌握及風險之評估遠勝被害人，故己○○所應負擔之過失比例應為百分之八
    十。從而原告就其所受各一百五十萬元之精神上損害，所得請求被告連帶賠償之
    金額即為各一百二十萬元（1,500,000x80%=1,200,000）。
  (四)懲罰性賠償金：本件己○○所提供之醫療服務未具通常可合理期待之安全性，且
    就此行為具有過失，已如前述，原告既亦係依據被害人與己○○間因醫療服務所
    生之消費關係提起本件訴訟，其依消費者保護法第五十一條之規定請求被告給付
    懲罰性賠償金，自屬有據。本院爰審酌己○○怠於檢查系爭腫瘤是否為惡性即率
    爾施行手術，其過失程度非輕，又其行為雖加速被害人死亡結果之發生，但究非
    導致被害人死亡結果之全部原因等情，認原告所得請求之懲罰性賠償金應以八十
    萬元為適當。
  (五)據此，被告所應連帶賠償原告之金額即為各二百萬元（1,200,000+800,000=
    2,000,000）。
九、本件原告復又主張己○○未盡其醫療契約上應盡之履行義務，致為不完全給付中
    之加害給付，故依修正前民法第二百二十七條之規定請求前述殯葬費、精神慰撫
    金之損害賠償。然就殯葬費部分而言，原告既無法證明為實際支出之人，則此部
    分之費用即難認係原告所受之損失，自無從請求被告賠償。再就精神慰撫金部分
    而言，以精神受損害為由請求賠償者，以法律有明文規定者為限（最高法院七十
    六年台上字第二五五○號判決意旨參照），本件醫療事故係發生於八十七年十二
    月至八十八年二月間，並無八十九年五月五日施行之民法第二百二十七條之一之
    適用，而依修正前民法之相關規定，復無債權人因債務人債務不履行致精神受損
    時，得請求非財產上損害賠償之規定，從而不論原告是否為該醫療契約之當事人
    或繼受人，己○○是否就該醫療契約為加害給付，原告均不得請求精神慰撫金，
    故原告此部分之主張，尚非有理。
十、綜上所述，原告依民法第一百八十四條、第一百九十四條、消費者保護法第七條
    、第五十一條之規定，請求被告連帶賠償各二百萬元，及自起訴狀繕本送達翌日
    即九十年三月七日起至清償日止，按週年利率百分之五計算之利息，洵屬正當，
    應予准許；逾此部分之請求，則屬無據，應予駁回。
十一、本件事證已臻明確，兩造所為之其他主張、陳述並所提之證據，經審酌後，認
      均與本件之結論無礙，爰不一一論述，併予敘明。又被告另聲請函詢臺北榮民
      總醫院一般肝癌末期合併轉移病人之生命期、被害人是否因系爭手術之故而加
      速病情惡化，及施行系爭手術與被害人死亡結果間是否有直接因果關係等事項
      ，然上開問題中，一般肝癌末期患者生命期若干並不影響本件因果關係之認定
      ，已如前述，其餘問題本院已函詢醫事審議委員會查明在卷，故本院認無再函
      詢臺北榮民總醫院之必要，附此敘明。
十二、兩造均陳明願供擔保，聲請宣告假執行及免為假執行，就原告勝訴部分，核無
      不合，爰分別酌定如主文第四項所示相當之擔保金額，併准許之。至原告敗訴
      部分，其假執行之聲請因訴之駁回而失所附麗，不予准許。
十三、據上論結，本件原告之訴為一部有理由，一部無理由，依民事訴訟法第七十九
      條但書、第八十五條第一項、第二項、第三百九十條第二項、第三百九十二條
      ，判決如主文。
中      華      民      國    九十二    年      七      月     十八     日
                                  臺灣板橋地方法院民事第一庭
~B審判長法  官  許瑞助
~B      法  官  周舒雁
~B      法  官  張紹省
右為正本係照原本作成。
如對本判決上訴，須於判決送達後二十日內向本院提出上訴狀。
中      華      民      國    九十二    年      七      月     二十二   日
~B書記官  白俊傑


司法院資訊處製作；財團法人民間司法改革基金會備份。
